【裁判字號】    98,上,319
【裁判日期】    980729
【裁判案由】    第三人異議之訴
【裁判全文】
臺灣高等法院民事判決           98年度上字第319號
上  訴  人  丙○○
訴訟代理人  黃麗蓉律師
被 上訴 人  乙○○
            交通部臺灣鐵路管理局
上  一  人
法定代理人  甲○○
訴訟代理人  龔維智律師
上列當事人間第三人異議之訴事件，上訴人對於中華民國98年2
月20日臺灣士林地方法院97年度訴字第1315號第一審判決提起上
訴，經本院於98年7月7日言詞辯論終結，判決如下：
    主      文
上訴駁回。
第二審訴訟費用由上訴人負擔。
    事實及理由
一、本件上訴人聲明求為判決：(一)原判決廢棄。(二)臺灣士林地方
    法院97年度執字第8007號拆屋還地等強制執行事件 (下稱系
    爭強制執行事件）中關於被上訴人交通部臺灣鐵路管理局 (
    下稱臺鐵管理局）聲請拆除被上訴人乙○○所有門牌號台北
    市○○街17-5號房屋（下稱系爭房屋）之強制執行程序 (下
    稱系爭強制執行程序）應予撤銷。
    被上訴人台鐵管理局聲明求為判決：上訴駁回。
    被上訴人乙○○未以書狀或言詞聲明及陳述。
二、被上訴人乙○○未於言詞辯論期日到場，核無民事訴訟法第
    386條所列各款情形，爰依上訴人之聲請，由其一造辯論而
    為判決。合先敘明。
三、上訴人起訴主張：被上訴人乙○○所有系爭房屋因無權占用
    被上訴人臺鐵管理局所管理坐落台北市○○區○○段2小段3
    63-1地號土地 (下稱系爭土地），前經被上訴人臺鐵管理局
    對被上訴人乙○○提起拆屋還地事件訴訟 (下稱另件拆屋還
    地訴訟），嗣經本院95年度上字第599號判決被上訴人臺鐵
    管理局勝訴確定 (下稱另件拆屋還地確定判決）。被上訴人
    臺鐵管理局即以另件拆屋還地確定判決為執行名義，向原執
    行法院聲請強制執行，並經原執行法院以系爭強制執行事件
    執行在案。惟被上訴人乙○○所有系爭房屋，早在民國 (下
    同）93年2月15日即以新臺幣（下同）400萬元出賣予訴外人
    林柏州，再由訴外人林柏州於94年5月30日以450萬元轉賣予
    伊。而訴外人林柏州於伊支付250萬元後，即依雙方所簽訂
    之權利讓渡買賣契約書第3條約定，同意伊在系爭房屋設籍
    ，伊乃於94年9月26日將戶籍遷入系爭房屋，並於被上訴人
    乙○○搬遷後之94年11月30日及同年12月1日，先後辦畢系
    爭房屋之水費名義人登記及電力名義人登記。又伊因積欠訴
    外人湛志強債務，遭訴外人湛至強聲請原執行法院就系爭房
    屋強制執行，並經原執行法院於94年12月6日囑託地政機關
    就系爭房屋辦理查封登記，足證伊已取得系爭房屋之事實上
    處分權。而被上訴人臺鐵管理局於94年11月2日提起另件拆
    屋還地訴訟時，伊既已遷入系爭房屋，依最高法院29年抗字
    第125號判例意旨，該另件拆屋還地確定判決之既判力自不
    及於伊等情，爰依據強制執行法第15條之規定，求為撤銷系
    爭強制執行事件之系爭強制執行程序之判決。
    被上訴人臺鐵管理局則以：系爭房屋係屬未經辦理保存登記
    (即建物所有權第一次登記)之房屋，無從為所有權移轉登記
    ，縱上訴人所為其向訴外人林柏州買受系爭房屋之主張為真
    實，上訴人亦僅係取得系爭房屋之事實上處分權，而未取得
    系爭房屋之所有權，依最高法院44年台上字第721號判例意
    旨，並無排除系爭強制執行程序之權利等語；而被上訴人乙
    ○○在原審亦以：伊已將系爭房屋之權利出賣予訴外人林柏
    州，上訴人應向林柏州主張權利，本件訴訟與伊無涉等語，
    資為抗辯。
四、經查系爭土地為中華民國所有，被上訴人臺鐵管理局為其管
    理機關。系爭房屋為被上訴人乙○○出資建造，未經辦理保
    存登記，因無權占用系爭土地，前經被上訴人臺鐵管理局對
    被上訴人乙○○提起另件拆屋還地訴訟，並獲勝訴判決確定
    。被上訴人臺鐵管理局即以該另件拆屋還地確定判決為執行
    名義，向原執行法院聲請強制執行拆除系爭房屋，經原執行
    法院以系爭強制執行事件執行在案，嗣因上訴人提起本件訴
    訟，致系爭強制執行程序停止執行，迄未終結之事實，為兩
    造所不爭執，並經本院調取另件拆屋還地訴訟事件歷審卷宗
    及系爭強制執行事件卷宗查明屬實 (見外放上開各事件卷宗
    影印卷），固堪信為真實。
五、上訴人雖主張伊係在被上訴人臺鐵管理局提起另件拆屋還地
    訴訟前，即已受讓系爭房屋之事實上處分權，自非另件拆屋
    還地確定判決之既判力所及，自得排除系爭強制執行程序云
    云。惟為被上訴人臺鐵公司所否認，並以前揭情詞置辯；且
    查：
(一)、上訴人固於94年9月26日即已將戶籍遷入系爭房屋內，有戶
    籍謄本可稽 (見原審卷15頁），惟戶籍設立與權利歸屬分屬
    二事，原不得等同視之，且經參酌系爭房屋之全戶登記資料
    ，該址除有被上訴人乙○○及訴外人黃蘇玉霞各設有分戶戶
    籍外，另有上訴人及訴外人林炳祥係以寄居方式入籍 (見外
    放另件拆屋還地訴訟事件影印卷內），是上開戶籍登記資料
    ，顯不足憑以認定上訴人早在94年9月26日設籍時，即已取
    得系爭房屋之事實上處分權。又房屋之自來水及電力之申請
    用戶名稱，僅係供作各該費用繳納義務人之認定，尚難憑以
    認定該申請用戶即係房屋之所有權人或實際使用者，是上訴
    人雖係系爭房屋之自來水及電力之申請用戶 (見原審卷16至
    18頁），亦不足據以認定其即係系爭房屋之事實上處分權人
    。況查，被上訴人乙○○在另件拆屋還地訴訟進行中，從未
    主張系爭房屋已出賣予他人，甚至於該訴訟進行中之95年1
    月20日當原審赴現場勘驗時，猶表示系爭房屋係由伊使用中
    等語 (見外放另件拆屋還地訴訟事件影印卷內）；另原執行
    法院會同地政機關人員於97年9月17日前往系爭房屋現場進
    行測量時，在場之被上訴人乙○○之友人即訴外人楊文忠、
    黃蘇玉霞亦一致證稱：系爭房屋目前係由被上訴人乙○○之
    配偶黃陳素連居住其內等語 (見外放系爭強制執行事件影印
    卷內），尤難認上訴人在另件拆屋還地訴訟繫屬前，即已取
    得系爭房屋之事實上處分權。是上訴人所為伊非另件拆屋還
    地確定判決之既判力所及之主張，殊不足取。
(二)、復按第三人就執行標的物有足以排除強制執行之權利者，得
    於強制執行程序終結前，向執行法院對債權人提起異議之訴
    ，如債務人亦否認其權利時，並得以債務人為被告，強制執
    行法第15條固定有明文。惟所謂就執行標的物有足以排除強
    制執行之權利者，係指對於執行標的物有所有權、典權、留
    置權、質權存在情形之一者而言，至於占有，依民法第940
    條之規定，不過對於物有事實上管領之力，自不包含在內 (
    最高法院44年台上字第721號判例參照）。查系爭房屋係被
    上訴人乙○○出資建造，且未經辦理保存登記之事實，既為
    上訴人所不爭執。從而，縱令上訴人所為伊已受讓取得系爭
    房屋之事實上處分權之主張為真實，依前開說明，上訴人亦
    不具有排除系爭強制執行程序之權利。是上訴人依據強制執
    行法第15條之規定，請求將系爭強制執行事件之系爭強制執
    行程序予以撤銷，自屬無據。
六、綜上所述，上訴人依據強制執行法第15條之規定，請求將系
    爭強制執行事件之系爭強制執行程序予以撤銷，自屬不應准
    許。從而，原審所為上訴人敗訴之判決，並無不合。上訴論
    旨仍執前詞指摘原判決不當，求予廢棄改判，為無理由，應
    予駁回。
七、據上論結，本件上訴為無理由，依民事訴訟法第449條第1項
    、第78條、第463條、第385條第1項前段，判決如主文。
中    華    民    國    98    年    7    月    29    日
                    民事第六庭
                        審判長法  官 林鄉誠
                              法  官 梁玉芬
                              法  官 許紋華
正本係照原本作成。
不得上訴。
中   華    民    國    98    年    7     月    29    日
                             書記官  潘大鵬


司法院資訊處製作；財團法人民間司法改革基金會備份。
